【裁判字號】    90,台上,2185
【裁判日期】    900412
【裁判案由】    偽造有價證券等罪
【裁判全文】
最高法院刑事判決                                九十年度台上字第二一八五號
    上  訴  人  丙○○
                甲○○
                乙○○
    右  一  人
    選任辯護人  李兆祥律師
右上訴人等因偽造有價證券等罪案件，不服台灣高等法院台中分院中華民國八十九年
十月十一日第二審更審判決（八十八年度上更(一)字第一六三號，起訴案號：台灣彰化
地方法院檢察署八十四年度偵字第五四三九、六一八七、六一八八號），提起上訴，
本院判決如左：
    主  文
上訴駁回。
    理  由
按刑事訴訟法第三百七十七條規定，上訴於第三審法院，非以判決違背法令為理由，
不得為之。是提起第三審上訴，應以原判決違背法令為理由，係屬法定要件。如果上
訴理由狀並未依據卷內訴訟資料，具體指摘原判決不適用何種法則或如何適用不當，
或所指摘原判決違法情事，顯與法律規定得為第三審上訴理由之違法情形，不相適合
時，均應認其上訴為違背法律上之程式，予以駁回。本件上訴人丙○○上訴意旨略稱
：(一)日豐證券股份有限公司（下稱日豐證券）之董事長賴志騰主導該公司之決策，該
公司向彰化市第四信用合作社（下稱彰化四信）辦理違法貸款高達新台幣（下同）八
十八億二千七百七十二萬元，其是否為共犯，原判決未調查說明，顯有調查職責未盡
之違法。(二)上訴人乙○○為日豐證券之總經理，丙○○製作員工取款條挪用現金與冒
用王燈傳人頭辦理違法貸款，均用於日豐證券客戶融資或金主欠款，為何乙○○無犯
意聯絡，原判決就此部分未論述，亦有證據漏未調查之違法。(三)原審就丙○○製作六
百萬元、九百萬元之員工取款條，究竟在何時間，究為連續犯否，無法確定，顯有重
要證據漏未調查之違法。(四)原判決對於丙○○民國七十八年製作六百萬元、九百萬元
員工取款條，八十二年十月四日製作一千萬元之員工取款條挪用現金，究竟此行為該
當那些犯罪，與其他犯罪有何關係﹖均未論述，亦有判決不載理由之違法。(五)原判決
事實認定丙○○冒用葉蓁蓁名義及盜用其印章，偽造五千萬元之借款申請書及本票，
並利用不知情之阮淑芳幫忙書寫本票發票人之姓名及住址，持向周溪圳辦理放款，原
判決認丙○○為偽造有價證券及行使偽造私文書罪之間接正犯，包括行使偽造文書罪
亦認為間接正犯，亦有理由矛盾之違法云云。上訴人甲○○上訴意旨略以：(一)丙○○
於八十二年十月四日以取款條挪用一千萬元部分，甲○○對於庫存明細表僅對左半邊
關於本日總庫存明細，每日親自核對，右半邊之櫃員保管庫存是電腦根據櫃員當日之
實際交易列出保管庫存金額，八十二年十月四日當日確實是列為壹仟零壹萬五仟壹佰
壹拾元，表示櫃員林明美對彰化四信有提出該筆款項之義務，並非甲○○所製作，原
判決未究明庫存明細表之作成方式，認甲○○有登載不實行為，有未盡調查能事之失
。(二)丙○○於七十八年以取款條挪用八百萬及九百萬元部分，甲○○係八十年十月始
任彰化四信出納科長，丙○○此部分背信行為與甲○○無涉，無由論以共同背信罪責
。又據丙○○、周溪圳、林明美之證言，甲○○對於丙○○以取款條挪用一千萬元部
分，都是丙○○等人犯罪行為後事後知情，未有犯行之分擔或共同參與，原判決逕將
甲○○因懾於丙○○權勢而不得已之「不作為」，逕認歷任科長包括甲○○均負共同
背信之責，有調查職責未盡之違法云云。上訴人乙○○上訴意旨略以：(一)原審未依乙
○○於八十八年十一月十八日具狀聲請調查之證據，除傳訊證人黃玉雪外，其餘證據
未加調查，又未在判決理由內記載不予調查之理由，且乙○○一再辯稱作丙種墊款係
丙○○與周溪圳二人私自為之，此由謝睦清向葉、周二人融資，其後設質之證券被周
溪圳斷頭，其款項由周溪圳所有可知，原審不予調查，顯屬違背法令。(二)以王燈傳名
義冒貸八十餘億元有何證據﹖其由日豐證券清償有何證據﹖原判決單依丙○○、周溪
圳不利己之陳述，未調查其他必要之證據，即認乙○○應負罪責，有違證據法則。又
日豐證券在七十八年至八十年間，年年有盈餘購置公債達五億餘元，原判決指「七十
八年底日豐證券向民間金主貸借款項無法因應大戶客戶融資額度及客戶墊款之虧損」
云云，究何所指﹖亦與證據法則有違。(三)乙○○自始至終未看過周溪圳與丙○○所製
作之借款書及本票，原判決認乙○○是共犯，亦有無證據推定犯罪事實之違法。(四)原
審未踐行調查程序將所有證據逐一提示並告以要旨，致無從對證據辯論。(五)原判決所
引周溪圳之供詞略謂，乙○○去冒貸關於二十二億四千萬元時，曾指示其填寫王燈傳
之申請書及本票云云，原審並未查明，所謂乙○○之指示係冒貸八十餘億元之前或在
二十餘億元之際，亦有判決理由未備之違法。(六)原判決事實內僅記載丙○○與乙○○
以違規方式違背任務貸放款致生損害於彰化四信之財產及王燈傳，就周溪圳之行為是
否發生損害未予記載，亦有事實與理由不相一致之違法云云。
惟查原判決依憑丙○○、甲○○於法務部調查局彰化調查站（下稱調查站）、檢察官
偵查、第一審及原審審理時不利於己之自白，共同被告周溪圳、周聰敏、柯慶桐、梁
秀珍、曾美紅、梁文良、楊奕南、賴二豐於調查站、檢察官偵查、第一審審理時之供
述，證人王燈傳、蔡文彬、葉蓁蓁、姬鳳歧、黃玉雪、林明美、阮淑芳之證言；及日
豐證券違法貸款明細表十八張、日豐證券支付違法貸款利息收據一百四十三張、偽造
王燈傳貸款申請書七十三張、彰化四信放款（王燈傳部分）電腦統計表、冒貸款項繳
息統計卡、員工存款取款條三張、彰化四信庫存現金明細表影本二冊又十七張、偽造
王燈傳名義本票五十六張及偽造葉蓁蓁名義本票一張等證據資料，資以認定丙○○係
彰化四信總經理，於七十七年間與乙○○及彰化四信員工、親友等人集資二億元在彰
化四信（設於彰化市○○路五三二號）同址五、六、七樓成立日豐證券，同年九月十
二日正式營業，由乙○○任總經理負責營業，丙○○負責財物，日豐證券成立之初，
曾由彰化四信配合融資，嗣遭財政部查緝禁止，七十八年六月間，丙○○、乙○○為
吸納客戶，提高營運利益，決議從事丙種墊款業，責由營業員李淑君、周溪圳負責該
項業務（葉、許二人違反證券交易法部分已判決確定）。迄七十八年底，日豐證券向
民間金主貸借款項無法因應大戶客戶融資額度及客戶積欠墊款之虧損，丙○○、乙○
○竟基於共同犯罪之概括犯意，意圖不法之利益，由乙○○提供其平日買賣股票之不
知情人頭王燈傳（乙○○之姊夫）供丙○○在彰化四信辦理違法貸款。自同年十一月
十六日起，丙○○、乙○○指示周溪圳向代乙○○保管印章並不知情之黃玉雪取得王
燈傳之印章，並由丙○○連續指示周溪圳盜蓋該印章以偽填王燈傳名義之借款申請書
，及意圖供行使之用而偽造王燈傳名義之本票，持向彰化四信放款科申辦貸款（貸款
額度視當日墊額客戶資金需求及付金主利息額度決定），歷任放款科長周聰敏、柯慶
桐及承辦員梁秀珍、曾美紅均明知該項貸款無存單質押或任何擔保，因丙○○表示會
全數負責，並懾於丙○○為彰化四信總經理，不配合辦理者，則恐遭調職或解職之處
分，即同意核貸款項，所取得貸款悉數由周溪圳撥入丙種墊款人頭帳戶供客戶融資買
賣股票。其間乙○○、丙○○、葉江興、賴達五、張育朗等人係證券商之業務人員，
均透過人頭戶從事股票買賣並請求墊款融資，致上開違法冒貸款項持續擴大，至八十
一年十月二十九日止，合計冒貸金額八十八億二千七百七十二萬元，雖經客戶賣出股
票由日豐證券取償並陸續清償上開違法款項，迄八十四年七月二十八日止，仍有五十
六筆冒貸，合計二十二億四千萬元未清償。丙○○為彰化四信總經理受彰化四信委任
處理事務，與乙○○以上開違規方式違背任務貸放款，致生損害於彰化四信之財產及
王燈傳。又丙○○為支應金主臨時抽回資金，仍基於同一背信之概括犯意，與歷任出
納科長周聰敏、梁文良、楊奕南、甲○○、賴二豐共同違背任務犯意，先於七十八年
間，由丙○○填製金額六百萬元、九百萬元之員工取款條（未填載日期，日期不詳）
各一張，向出納科長周聰敏挪用現金，作為償還民間金主債務之用，嗣因無法巧立任
何名目入帳，為掩飾上開金額之虧空，乃由周聰敏於依其業務登載作成之每日製作之
彰化四信庫存現金明細表，在其上虛增上開款項以使帳目平衡，及彰化四信理監事會
每半年總監察時，則由周溪圳由日豐證券撥付二千五百萬元現金，應付理監事會查帳
；自七十八年十月間起，上開二紙取款條陸續移交新任出納科長梁文良、楊奕南、甲
○○、賴二豐，前任出納科長告知接任出納科長，該二張取款條金額為丙○○挪用，
並經丙○○指示按照前任辦理，渠等亦以上述方法，連續登載不實之庫存現金明細表
，並聯絡周溪圳撥款應付金融檢查，均足生損害於彰化四信。八十二年十月四日，丙
○○復填製金額一千萬元之員工取款條，交由周溪圳向該彰化四信出納科長甲○○挪
用同額現金，並經丙○○指示償還民間金主之債務，並由甲○○告知接任之賴二豐，
該三張取款條為丙○○挪用，彼等基於概括犯意，連續違背任務按前開方法使丙○○
挪用現金，每日虛增該三筆款項為不實登載於業務上作成之庫存現金明細表上，亦足
生損害於彰化四信之財產。上開冒貸款項及民間金主借款，分別流向乙○○、謝振興
等大戶，支用前述日豐證券各種（含民間金主未清償金額四億七千零三十萬元）融資
充為其個人買賣股票款項，迄八十四年七月二十八日止，乙○○積欠融資金額達十三
億六千六百五十九萬八千元，謝振興積欠二億五千七百一十萬九千八百三十二元，葉
江興二億四千八百七十三萬三千元，林永河一億八千八百十五萬九千元，賴達五一億
四千八百四十九萬元，黃秀吉五千四百二十九萬元，丙○○二千七百四十一萬元，張
育朗三千五百三十二萬元。自八十三年十二月間起，日豐證券無法支付彰化四信之利
息，自八十四年六月下旬起，無法支應民間金主利息，引發彰化四信擠兌風潮及金主
索回貸款。另丙○○為籌得資金從事個人股票買賣，單獨基於前述同一違背任務之概
括犯意，於七十八年一月九日意圖供行使之用，冒用渠女葉蓁蓁名義及盜用其印章，
偽填借款申請書及五千萬元本票，並利用不知情之當時彰化四信職員阮淑芳幫忙書寫
本票發票人的姓名及住址，持向當時擔任彰化四信放款科長周溪圳辦理放款，與周溪
圳共同違背該社規定之放款程序，而貸與五千萬元，足生損害於彰化四信之財產及葉
蓁蓁等情之事實，因而撤銷第一審關於丙○○、乙○○偽造有價證券部分及甲○○部
分不當之判決，依連續犯、牽連犯之規定，改判仍各論處丙○○、乙○○共同連續意
圖供行使之用，而偽造有價證券罪刑（丙○○處有期徒刑捌年，乙○○處有期徒刑陸
年），仍論處甲○○共同連續為他人處理事務，意圖為第三人不法之利益，而為違背
其任務之行為，致生損害於本人之財產罪刑（處有期徒刑壹年，緩刑伍年）。對於丙
○○辯稱：伊與乙○○決議日豐公司從事丙種墊款買賣股票，因向民間借款之資金不
足，而商議向彰化四信借款，伊向乙○○說明辦理貸款須準備之資料及須具有社員身
分才可能辦理借款，至於乙○○要找那位社員辦理貸款，乙○○稱由其負責。之後乙
○○將其姐夫王燈傳之印章交予黃玉雪保管，並指示周溪圳可向黃玉雪拿王燈傳印章
辦理貸款，縱乙○○否認，但衡情應係乙○○、王燈傳為恐負鉅額票據民事責任，而
故為歪曲事實之詞，縱或乙○○未徵得王燈傳之同意，亦非伊所知悉，實不能令伊負
此項偽造有價證券罪責。又葉蓁蓁在彰化四信之六九三號活期儲蓄存款帳戶，係其自
己開戶供伊使用，葉蓁蓁並同意以該帳戶借款，所以將其印章存摺交伊保管，並概括
授權伊就該帳戶金錢出入便宜使用，故伊以葉蓁蓁名義簽發本票借款，係在其授權範
圍內，亦不應成立偽造有價證券罪云云；乙○○辯稱：王燈傳之印章是伊寄在黃玉雪
處以辦理買賣股票交割用，並非提供給丙○○冒貸用，以王燈傳之印章借款完全是丙
○○指使知情之周溪圳所為，黃玉雪以為周溪圳是要拿去蓋買股票成交單，故每次借
款伊均不知情云云；甲○○辯稱：丙○○借用一千萬元之過程實為丙○○先開具取款
條及開具合支一千二百零四萬八千元支票，由承辦員林明美開具現金收入傳票，但丙
○○僅交付二百餘萬元現金，不足一千萬元，林明美填具現金收入傳票已然不實，當
日對帳電腦即出現櫃員保管庫存欄，○一五○號櫃員（按即林明美）保管一千零一萬
五千一百十元之庫存，此一記載係因現金收入傳票已由櫃員鍵入電腦造成之必然結果
，並非渠虛列造成，現金一千萬元並非自渠所管現金庫存提領，渠未參與亦不知情，
亦無由丙○○借用一千萬元現金之情，渠並無背信、偽造文書之罪責云云；認均屬諉
責之詞，不足採信。對於證人黃玉雪於原審翻異前詞證稱：周溪圳向伊拿王燈傳的印
章，只說拿去用而已，不知道是拿去辦理貸款，周溪圳沒說何人叫他來拿印章云云；
證人葉蓁蓁於原審亦翻異前詞證稱：伊父親僅告訴伊，伊的印章及存摺放他那裡供他
存放款使用，伊有答應云云；認均屬事後迴護之詞，不足採信，均在判決內詳予指駁
及說明理由。又對於公訴意旨略以：乙○○與丙○○共同基於背信之概括犯意，意圖
不法之利益，由乙○○提供其平日買賣股票之人不知情人頭王燈傳供丙○○在彰化四
信辦理違法貸款，自七十八年十一月十六日起，丙○○、乙○○指示周溪圳向代乙○
○保管印章並不知情之黃玉雪取得王燈傳之印章，並由丙○○連續指示周溪圳偽填王
燈傳名義之借款申請書及意圖供行使之用而偽造本票，持向彰化四信放款科申辦貸款
，及為支應金主臨時抽回資金，丙○○基於同一背信之概括犯意，與歷任出納科長共
同違背任務，先由丙○○填製金額六百萬元、九百萬元及一千萬元之員工取款條（未
填載日期，日期不詳）各一張，向出納科挪用現金，作為償還民間金主債務之用，為
掩飾上開金額之虧空，歷任出納科長乃依其業務登載作成每日製作之彰化四信庫存現
金明細表，在其上虛增上開款項以使帳目平衡，及彰化四信理監事會每半年總監察時
，則由周溪圳由日豐證券撥付二千五百萬元現金，應付理監事會查帳等情，因認乙○
○與丙○○共犯刑法第二百十五條之業務上文書登載不實罪云云部分，經調查證據之
結果，認無積極證據足以證明乙○○有公訴人所指此部分背信及業務上文書登載不實
犯行，其被訴此部分犯罪，尚屬不能證明，惟公訴人認此部分與上開科刑之背信、行
使偽造私文書及偽造有價證券部分，有連續或牽連犯裁判上一罪關係，爰不另為無罪
之諭知，亦在判決內加以說明。所為論述，核與卷證資料相符，從形式上觀察，原判
決並無違背法令之情形。按認事採證、證據取捨及證據證明力之判斷，俱屬事實審法
院之職權，苟無違背證據法則，自不能指為違法。又證據違法屬訴訟程序違背法令，
須其違背法令於判決主旨有影響時，始得據為第三審上訴之合法理由，至其證據違法
對於判決有無影響，應由第三審法院參酌原判決、卷存證據資料及上訴理由等加以判
斷，其於當事人或其辯護人聲請調查之證據，或涉及其他應否依職權調查之證據，雖
未予調查，但經第三審法院認為無調查之必要者，或僅涉及無關緊要之枝節問題而於
判決之主旨尚無若何影響者，此項漏未調查，自不得認對判決有影響。查原判決認上
訴人等有涉犯上開罪刑，已詳述其依憑之證據及理由，丙○○上訴意旨(一)、(二)、(三)、
(五)及乙○○上訴意旨所指各節，或屬原審認事採證、證據取捨及判斷之範疇，或於判
決之主旨不生影響，或依原審審判期日筆錄之記載並無未踐行法定程序之違法。又原
判決依連續犯、牽連犯之規定，從一重論處丙○○偽造有價證券罪刑，已在判決理由
內加以說明，亦無丙○○上訴意旨(四)所指判決不載理由之違法。揆之上開說明，均不
得據為第三審上訴之合法理由。至甲○○上訴意旨所指各節，或於判決之主旨不生影
響，或原判決已審酌而未採，已在判決內加以指駁及說明其理由，並無上訴意旨所指
違背法令之情形。依上開說明，亦非適法之第三審上訴理由，均應認上訴人等之上訴
違背法律上之程式，予以駁回。又本件甲○○背信部分雖屬刑事訴訟法第三百七十六
條第五款所列案件，惟同法修正前，原得上訴於第三審法院，且已繫屬於法院，依同
法施行法第五條第一項規定，應依修正前之法定程序終結之，併予指明。
據上論結，應依刑事訴訟法第三百九十五條前段，判決如主文。
中      華      民      國     九十     年      四      月     十二     日
                              最高法院刑事第十庭
                                  審判長法官  莊  登  照
                                        法官  洪  明  輝
                                        法官  蔡  清  遊
                                        法官  黃  一  鑫
                                        法官  林  秀  夫
      右正本證明與原本無異
                                              書  記  官
中      華      民      國     九十     年      四      月     十八     日


司法院資訊處製作；財團法人民間司法改革基金會備份。
